臺灣桃園地方法院民事裁定
111年度消債職聲免字第42號
聲  請  人  
即  債務人  呂文生  
代  理  人  黃秀忠律師（法律扶助）
上列當事人因消費者債務清理事件聲請免責，本院裁定如下：
    主  文
債務人呂文生應不免責。
    理  由
一、按法院為終止或終結清算程序之裁定確定後，除別有規定外
    ，應以裁定免除債務人之債務，消費者債務清理條例（下稱
    消債條例）第132條定有明文。次按法院裁定開始清算程序
    後，債務人有薪資、執行業務所得或其他固定收入，扣除自
    己及依法應受其扶養者所必要生活費用之數額後仍有餘額，
    而普通債權人之分配總額低於債務人聲請清算前二年間，可
    處分所得扣除自己及依法應受其扶養者所必要生活費用之數
    額者，法院應為不免責之裁定。但債務人證明經普通債權人
    全體同意者，不在此限；債務人有下列各款情形之一者，法
    院應為不免責之裁定。但債務人證明經普通債權人全體同意
    者，不在此限：㈠七年內曾依破產法或本條例規定受免責。㈡
    隱匿、毀損應屬清算財團之財產，或為其他不利於債權人之
    處分。㈢捏造債務或承認不真實之債務。㈣聲請清算前二年內
    ，因消費奢侈商品或服務、賭博或其他投機行為，所支出之
    總額逾該期間可處分所得扣除自己及依法應受其扶養者所必
    要生活費用之半數，或所負債務之總額逾聲請清算時無擔保
    及無優先權債務之半數，而生開始清算之原因。㈤於清算聲
    請前一年內，已有清算之原因，而隱瞞其事實，使他人與之
    為交易致生損害。㈥明知已有清算原因之事實，非基於本人
    之義務，而以特別利於債權人中之一人或數人為目的，提供
    擔保或消滅債務。㈦隱匿、毀棄、偽造或變造帳簿或其他會
    計文件之全部或一部，致其財產之狀況不真確。㈧故意於財
    產及收入狀況說明書為不實之記載，或有其他故意違反本條
    例所定義務之行為，消債條例第133條、第 134條亦定有明
    文。
二、再按法院裁定開始更生程序後，債務人免責前，法院裁定開
    始清算程序，其已進行之更生程序，適於清算程序者，作為
    清算程序之一部；其更生聲請視為清算聲請，消債條例第78
    條第1項定有明文。由其文義可知，在適於清算程序之情形
    下，清算程序之始點，得提前至裁定開始更生時。更生程序
    係重建型債務清理程序，為保障普通債權人於更生程序之受
    償額，依消債條例第64條第2項第3款規定，若無擔保及無優
    先權債權受償總額，顯低於法院裁定開始更生程序時，依清
    算程序所得受償之總額，法院不得認可更生方案。此即清算
    價值保障原則，保障債權人不至受比依清算程序受償更不利
    之地位。基此，債務人於裁定開始更生程序時，係有薪資固
    定收入，若債務人係聲請清算而開始清算程序，依消債條例
    第133條規定可能受不免責之裁定，需繼續清償債務達消債
    條例第141條規定數額後，始得再聲請裁定免責。惟於更生
    轉換清算程序之情形，若認定債務人有無薪資等固定收入之
    時點，不得提前至裁定開始更生程序時，債務人因此而受免
    責裁定，債權人將遭受較債務人依清算程序受償更不利之結
    果，有違清算價值保障原則（臺灣高等法院暨所屬法院98年
    法律座談會民事類提案第40號研討結果參照）。準此，為貫
    徹消債條例第133條避免債務人濫用清算程序以獲免責，並
    敦促有清償能力者，利用薪資等固定收入清償債務而受免責
    ，以保障債權人可受最低清償之立法目的，債務人於更生轉
    清算程序之情形，認定有無薪資等固定收入之時點應提前至
    裁定開始更生程序之時。
三、經查：
    ㈠本件聲請人即債務人於民國105年11月24日向本院聲請更生
      ，經本院以105年度消債更字第298號裁定自105年12月30
      日下午5時起開始更生程序，並由本院司法事務官以106年
      度司執消債更字第3號進行更生程序，嗣債務人所提出更
      生方案未能依消債條例第60條規定獲得視為債權人會議可
      決，且還款總金額有違消債條例第64條第2項第3款清算價
      值保障原則，經本院以108年度消債清字第68號裁定自108
      年10月18日下午5時開始清算程序，並由本院司法事務官
      以108年度司執消債清字第52號進行清算程序，司法事務
      官以聲請人名下車輛車齡已逾使用折舊年限，不動產則經
      進行第4次拍賣猶未為拍定，均屬不易變價之財產，應返
      還予債務人，並斟酌本件清算財團之規模及事件之特性，
      而於111年1月27日裁定終止清算程序確定在案。另債務人
      聲請更生前2年即103年11月至105年10月，每月收入約為
      新臺幣（下同）26,500元，每月必要支出金額為13,692元
      等情，業經本院依職權調閱上開卷宗核閱無訛，堪予認定
      。
    ㈡本件有消債條例第133條所定之不免責事由存在：
　　　⒈依債務人稅務電子閘門財產所得調件明細所示（司執消
        債更卷第344頁；司執消債清卷一第180、222頁；卷二
        第224頁；消債職聲免個資卷），可知債務人於106年每
        月收入約為43,172元（計算式：518,065元÷12月）；10
        7年每月收入約為56,982元（計算式：683,783元÷12月
        ）；108年每月收入約為59,263元（計算式：711,150元
        ÷12月）；109年每月收入約為53,218元（638,620元÷12
        月）；110年每月收入約為29,615元（355,375元÷12月
        ），顯然債務人仍有一定之清償能力，然普通債權人於
        清算程序中受償額為0元，合先敘明。
　　　⒉因本件為更生轉清算，本院自應審酌於開始更生程序至
        裁定免責前，債務人有無固定薪資收入。經查，依㈡之⒈
        所示債務人仍具備一定之清償能力，雖債務人於111年7
        月12日本院審理中稱其目前為臨時工，一天1,500元，
        每月約做12、13天（消債職聲免卷第25頁），然以其每
        月收入加上三節代金及重陽禮金攤入各月之數額約667
        元（司執消債清卷二第191頁），最少每月收入亦可達1
        8,667元（計算式：1,500元×12天＋667元），扣除其每
        月必要支出18,337元（司執消債清卷二第192頁），每
        月尚有餘額330元（計算式：18,667元－18,337元）。
　　　⒊債務人聲請更生前2年即103年11月至105年10月，其每月
        收入為26,500元，每月必要支出金額為13,692元等情，
        為105年度消債更字第298號裁定所認定。故債務人聲請
        更生前2年可處分所得扣除自己必要生活費用後，尚有
        餘額307,392元【（26,500元－13,692元）×24月＝307,39
        2元】，而普通債權人於清算程序中均未受償，顯低於
        前開2年之餘額，應認債務人有消債條例第133條所定之
        不免責事由，且未獲普通債權人全體同意免責，自難准
        予免責。
    ㈢本件無消債條例第134條各款所定之不免責事由存在：
　　　消債條例關於清算程序係以免責主義為原則，不免責為例
      外，倘債權人主張債務人有消債條例第134條各款所定不
      免責事由，本應由債權人就債務人有合於上開各款要件之
      事實，舉證以實其說。然債權人雖有表示不同意債務人免
      責，惟未能提出債務人具有消債條例第134條各款所定不
      免責事由之相關證據，本院復查無債務人有何消債條例第
      134條所列各款之不免責事由，自難認債務人有何消債條
      例第134條應為不免責裁定之情形。
四、綜上所述，債務人既有消債條例第133條應不免責之情形存
    在，且未經普通債權人全體同意免責，依首揭條文規定，本
    件聲請人應不免責，爰裁定如主文。
五、另債務人因消債條例第133條之情形，受不免責裁定確定後
    ，繼續清償達該條規定之數額（即聲請清算前2年間可處分
    所得扣除必要生活費用之餘額307,392元），且各普通債權
    人受償額均達其應受分配額時（如附表A欄所示），依同條
    例第141條規定，債務人得再次聲請法院裁定免責，併此敘
    明。
中　　華　　民　　國　　111 　年　　10　　月　　14　　日
                  民事第三庭    法　官　吳佩玲

附表：　　
編號 債權人 債權總額 債權比例 第141條所定最低應受分配額（A欄） 1 中國信託商業銀行股份有限公司 890,187 12.19% 37,480 2 台北富邦商業銀行股份有限公司 10,537 0.14% 444 3 日盛國際商業銀行股份有限公司 1,194,660 16.36% 50,299 4 花旗（台灣）商業銀行股份有限公司 209,047 2.86% 8,802 5 富邦資產管理股份有限公司 209,183 2.87% 8,807 6 遠東國際商業銀行股份有限公司 1,050,474 14.39% 44,228 7 長鑫資產管理股份有限公司 677,828 9.28% 28,539 8 新加坡商艾星國際有限公司台灣分公司 534,639 7.32% 22,510 9 元大國際資產管理股份有限公司 2,275,321 31.16% 95,798 10 合作金庫資產管理股份有限公司 249,062 3.41% 10,486 總計  7,300,938元  307,393元 備註： ⒈債權額及債權比例數額是依本院109年10月29日所公告之債權表（司執消債清卷一第297至299頁）。  ⒉A欄計算式：307,392元×債權比例，元以下四捨五入。    ⒊因依各債權比例計算最低應受分配額時將元以下四捨五入，使得總金額307,393元會比聲請更生前2年之餘額307,392元略有增加，在此敘明。     
上列正本證明與原本無異。
如不服本裁定應於送達後10日內向本院提出抗告狀，並應繳納抗
告費新臺幣1,000 元。             
中　　華　　民　　國　　111 　年　　10　　月　　14　　日
                              書記官　龍明珠